【裁判字號】    88,重上更(四),71
【裁判日期】    890415
【裁判案由】    偽造有價證券等
【裁判全文】
臺灣高等法院臺中分院刑事判決                八十八年度重上更(四)字第七一號
    上  訴  人  臺灣台中地方法院檢察署檢察官
    被      告  丁○○
    選任辯護人  劉家驥
                徐盛國
右上訴人因被告偽造有價證券等案件，不服臺灣臺中地方法院中華民國八十二年三月
三十一日第一審判決（民國八十一年度訴字第二二三六號，起訴案號：臺灣臺中地方
法院檢察署民國八十一年度偵字第一二八九三號），提起上訴，本院判決後，經最高
法院第四次發回更審，本院判決如左：
    主  文
原判決撤銷。
丁○○無罪。
    理  由
一、公訴意旨略以：被告丁○○於民國（下同）八十年八月間，在彰化縣某處，拾獲
    戊○○所有彰化商業銀行員林分行第0000000號之空白支票一紙，竟萌不
    法所有意圖，將之侵占入己，並偽填票面金額為新臺幣（下同）二萬六千元、八
    十一年二月二十五日期等事項以成其效用，交付予國泰人壽保險股份有限公司（
    簡稱國泰公司）資為抵付保險費，嗣經警循線查獲。因認被告丁○○涉有刑法第
    三百三十七條侵占、第二百零一條第一項偽造有價證券等罪嫌。
二、按犯罪事實應依證據認定，無證據不得推定其犯罪事實；又不能證明被告犯罪者
    ，應諭知無罪之判決，刑事訴訟法第一百五十四條、第三百零一條第一項分別定
    有明文。又認定不利於被告之事實，須依積極證據，苟積極證據不足為不利於被
    告事實之認定時，即應為有利於被告之認定，更不必有何有利之證據，最高法院
    三十年上字第八一六號亦著有判例。又認定犯罪事實所憑之證據，雖不以直接證
    據為限，間接證據亦包括在內；但無論其為直接或間接證據，其為訴訟上之證明
    ，必須達於一般人均可確信其為真實之程度，而無合理之懷疑存在時，始得據為
    被告有罪之認定。
三、公訴人認為被告涉有侵占遺失物及偽造有價證券犯行，無非據國泰公司王光基於
    警訊之指述本件支票為被告所交付，及有卷附遺失票據申報書副本、支票等影本
    證物為其論據。惟訊據被告固坦承交付本件支票予國泰公司抵付保險費之事實，
    惟否認贓物及偽造有價證券之犯行，並辯稱：支票是黃寶吟託計程車司機丙○○
    轉交給伊當以前黃寶吟向伊借款之利息，伊再交國泰公司支付保險費，支票交給
    伊時已記載完整，伊不知該紙支票有問題，也沒有偽造填載支票發票日及金額等
    語。惟查：
    (一)本件支票固係被害人戊○○於八十年八月十九日在彰化縣員林鎮出水里洲巷
      十二號其住處所失竊（失竊一本一百張，本件支票為其中之一張），此已據被
      害人戊○○指述甚詳，復有其遺失票據申報書及票據掛失止付通知書在卷可稽
      。惟證人丙○○於原審證稱：「我在中興嶺開計程車，黃寶吟常坐我的計程車
      ，在八十年十二月黃寶吟托我拿一張支票給新社鄉大南村一個理髮店之人，我
      拿去時沒有看支票金額，亦不知道是何錢，我到理髮店有一位女人在等（即庭
      上之女－指被告），我把支票交給他．．．票是對折，我沒有打開看」（見原
      審卷第十三頁），在本院前審亦證稱：「因為我在中興嶺開計程車，在八十年
      十二月，我在中興嶺豐原客運站牌那邊客人黃寶吟拿了一張支票交給我，叫我
      拿到大楠街上有家賣佛具店，再下去一點，有一個人在理髮廳那裏等我，見到
      丁○○在那裏等，我就拿給丁○○，不知票面金額多少，因為黃寶吟將支票摺
      起來，因為黃寶吟時常坐我的車，所以我認識她，她有拿一百元給我當車資」
      （見本院上訴字卷第六十六頁反面）；證人即被告之母林秀連在原審亦證稱：
      「去年（八十年）我女兒借三十萬元給她（黃寶吟），我在樓上聽到一男人拿
      支票來」等語（見原審卷二十頁反面）。黃寶吟已於八十一年四月二十三日死
      亡，有台灣台中地方法院檢察署相驗屍體證明書影本在卷可稽（見原審卷第十
      八頁），無從傳喚到庭查證，然依證人丙○○、林秀連證述情節，核與被告辯
      解情節符合，被告所辯本件支票乃黃寶吟委託丙○○交付予伊，並非伊於八十
      年八月間，在彰化縣某處所拾獲等情即非無據，而遍查全卷證據資料，亦無積
      極證據可資證明本件支票為被告所拾得而侵占入己，自難僅憑該支票係由被告
      持以行使，即遽認係被告拾獲並予侵占。
    (二)原審將本件支票原本及被告平時書寫之筆記本和當庭被告書寫之字跡送請憲兵
      學校鑑定結果，認附表所示支票上之字跡與送鑑定被告之筆記本和其當庭書寫
      之筆跡個性、慣性、特徵、筆劃關連、組織等方式相同，有該校八十二年二月
      二十日和物字第○七七一號函文書檢驗鑑定書在卷可稽（見原審卷第四十二
      至四十四頁）。該鑑定結果，就被告筆跡個性、慣性、特徵、筆劃之關連，組
      織等方面為比對，固值參考。惟該支票既係債務人黃寶吟為支付利息而交付被
      告，衡情黃寶吟必填妥利息金額、日期，或授權被告自行填載支票金額及日期
      ，否則黃寶吟如何支付利息債務？且證人即國泰公司股長王光基於警訊中證稱
      ：「該支票是八十年十二月二十四日國泰人壽東勢展業處職員到丁○○家中向
      其收取之保險費．．．不知何人填寫的，丁○○交付支票時，金額、日期均已
      填妥」等語（見第一四四四四號偵查卷第三頁），參以被告於七十七年間投保
      國泰人壽公司二十萬元二十年期滿之婦女保險，採年繳保費制，每年應繳保費
      為二萬六千零五十二元，被告於本件案發之前，已於七十八年十二月十四日（
      第二次）、七十九年十二月二十七日（第三次）以現金繳納保費等情，此有該
      公司八十四年五月卅一日費字第六○九－一三六號函在卷可憑，（見本院更
      (一)卷第三十一頁）又保費依保險之種類雖非絕對固定，但增減幾十元，不會差
      太多，（如被告年繳二萬六千零五十二元，本件案發當期應繳為二萬六千零二
      十四元），每期要收保費前公司會寄發通知書，並載明當期應繳保費之金額，
      又保費繳納得以支票支付，月繳者可開一個月票期、季繳者二個月，半年繳及
      年繳者則可開三個月票期之支票等情，業據證人吳淑美於本院前審到庭結證屬
      實（見本院更(一)卷第四十五頁），又被告於案發當期應繳保險費為二萬六千零
      二十四元，被告除以本件支票支付外，並補交現金二十四元等情，此有國泰人
      壽公司展業東勢通訊處函覆本院之資料可憑（見本院更(一)卷第五十五頁），由
      是觀之本件支票票面額填載為二萬六千元，票載發票日期為八十一年二月二十
      五日，與被告當期應繳之保費二萬六千零二十四元，僅相差零頭之二十四元，
      況被告亦坦承保費通知單載有當期應繳金額，且案發當次是被告第四次繳費，
      故而被告預先告知黃寶吟填載二萬六千元之本件支票，或由黃寶吟授權被告自
      行完成支票金額、日期等票載事項以備支付保險費，自均屬可能。又就日期衡
      之，被告當期（即第四次）保費應繳日期是八十年十二月十四日，實際繳付日
      期為同年月二十四日，（見本件支票背面，吳淑美填載資料），票載發票日為
      八十一年二月二十五日，並未逾越國泰人壽公司前揭允許之期限，準此各情，
      再參以上開憲兵學校之鑑定報告，本件支票之金額及發票日期為被告所填載完
      成固有可能。惟本案卷證內未有黃寶吟之書寫文書資料，可供送鑑定是否支票
      金額與日期為黃寶吟所填載，亦不能完全排除上述票載事項為黃寶吟所為，再
      交付支票與被告抵繳保險費。然而，縱使該支票為被告所填載完成非虛，衡情
      被告亦當係信賴黃寶吟所委託丙○○交付之支票，應屬合法來源之支票，並得
      黃寶吟授權而完成票載事項。否則，苟支票係其偽造，被告豈能不預見該支票
      轉交付予國泰公司後，極有可能因存款不足或其他事由而遭退票，此對被告非
      但無利益可圖，更須負擔刑事責任。參以被告於行使支票時為護士，在台中縣
      東勢鎮德旺中醫診所任職傷科助理，業據其於警訊及本院陳明（見第一四四四
      四號偵查卷第四頁；本院審判期日筆錄），並有被告於八十九年四月七日陳報
      狀所附服務證明書可據（附在本院卷），則被告當時既有正當職業，固定薪資
      收入，對於擅自偽造他人支票行使，應能判斷上述後果。且該支票行使結果遭
      退票後，隨即由國泰公司東勢展業處之收費人員於八十一年三月十一日，以該
      張支票向被告換回現金，有國泰公司八十一年十月二十三日費字第六０九－
      二八八號函復原審附有退票處理明細表可稽（見原審卷第二十三－二十四頁）
      ，被告於國泰公司之人員提出退票之支票後，立即以現金換回支票，並不規避
      ，衡情本件尚乏被告偽造支票行使之犯罪動機與目的，其應無偽造支票再持以
      行使之主觀犯意。又本件支票雖係戊○○失竊之贓物，但依證人劉昌鑫、邱志
      揚、許志榮於本院所述情節（詳如後述），且無積極證據，足以證明被告有何
      贓物之認識，而遽為認定被告持有上開支票，而涉有收受贓物，進而可認定被
      告主觀上有偽造有價證券持以行使之犯意。
    (三)本件支票上金額及日期，究竟是否為被告所填載完成，被告迭於警訊、原審及
      本院歷次審判均堅決否認係其所為（見第一四四四四號偵查卷第四頁反面；原
      審卷第五十頁反面；本院上訴字卷第十五頁；本院更(一)卷第十六頁；本院更(二)
      卷第二十八頁；本院更(三)卷第二十七頁；本院卷第四十頁），且觀之支票背面
      尚有「吳文龍」之背書署押（被告供陳不認識吳文龍其人，遍查全卷則無吳文
      龍之年籍住居所等資料），依支票之形式觀之，發票人為戊○○，背面有吳文
      龍之背書，該支票為客票之方式填載完成後再交付予被告亦甚有可能，已如前
      述。雖原審送憲兵學校鑑定結果，認為「支票上之字跡與送鑑筆記本、被告當
      庭書寫之筆跡個性、慣性、特徵、筆劃關連、組織等方式相同」；惟本不能憑
      之為認定系爭支票確係被告所填載完成之唯一依據。而被告及辯護人亦對該鑑
      定結果諸多質疑，主張：憲兵學校之鑑定報告，其分析說明表實僅挑取小部分
      似是而非之類似筆跡以判定筆跡相同，例如「萬」字筆劃慣性、組織，以肉眼
      看即顯示非同一人筆跡；「陸」字其特徵亦相扞挌；而阿拉伯數字，因筆劃太
      少，故一般鑑定實務所見，均指不能鑑認，原鑑定竟指特徵相同；且同為刑事
      鑑識機關，法務部調查局尚需其他資料始得辨識（如後所述），何以憲兵學校
      無需該等資料即得辨識？等語，且本院歷次審理亦就支票金額與金額等事項是
      否確係被告所填寫之重要爭點予以調查：(1)本院前審曾送請法務部調查局再為
      鑑定，惟該局先後以處發技(二)字第八五一四六七五一號補送鑑定資料通知單
      函復：「因鑑定需要，請補送被告平時書寫與需鑑支票上相關之筆跡文件多件
      ，併同原送各件過局，俾利鑑定」、處發技(二)字第八０八一一一四二號補送
      鑑定資料通知單函復：「因鑑定需要，請補送被告於八十一年左右平時自然書
      寫與支票上需鑑字跡同等式之文字字跡原件多件，併同原送鑑資料過局，俾利
      鑑定。」（見本院更(二)卷第四十三頁、更(三)卷第三十三頁），被告經本院諭知
      補送需鑑資料後，其提供之東勢郵局帳戶存取款單均無大寫之數目字，而取款
      條則因已逾三年保管期間無法取得致無法補送資料再行鑑定，有東勢分局之復
      函及存款單可稽（見本院更(三)卷第五十頁、第五十七頁），被告於本院復供陳
      現今已無從依該通知單尋得八十一年間之書寫文件可供送鑑定（見本院卷第四
      十頁反面）。(2)又被告於本院復主張支票背面「吳文龍」之背書，其簽名字跡
      與支票正面金額、日期之字跡、筆法、所用原子筆之色澤均相同，認係同一人
      所書，請求併為鑑定，經本院函請內政部警政署刑事警察局為此項鑑定，據該
      局八十八年十二月三十日刑鑑字第一三九五六三號函：「本案請再蒐集涉嫌
      人平日所寫與待鑑支票上金額、日期、背書等相同書寫方式之類同字跡多，連
      同原送鑑資料件，彙送本局憑辦」（見本院卷第四十七頁），因被告無法依該
      函所示提出書寫文件而無從再送鑑定。(3)又被害人戊○○失竊之一百張空白支
      票，嗣經人偽造印章並填載日期金額使用而已經發現者，除本件上述支票外，
      尚有0000000號（金額一萬三千元）、0000000號（金額二十萬
      元）、0000000號（金額五萬元）、0000000號（金額三萬元）
      等四張，此有影本分別附於本院八十二年度上訴字第七一二號案（邱志揚在該
      案經最高法院被判處偽造有價證券罪刑確定）、及臺灣臺中地方法院八十二年
      度偵字第二○八六四號、第二○八六五號等案之警卷內，經本院前審調閱該三
      案卷，將本件支票及該三案件內四張支票影本比對結果，以肉眼即能辨認印章
      及筆跡顯然不同，有各該案卷所附之支票影本，及本件支票在卷可資比對。而
      戊○○失竊之一本支票中除上開四張中之一紙為邱志揚偽造交許志榮使用外，
      其餘空白支票置於邱宅客廳桌上，因出入之人繁多，不知下落，業據證人邱志
      揚、許志榮、劉昌鑫結證在卷，又劉昌鑫、邱志揚、許志榮等人與被告丁○○
      均不相識，亦據彼等供明在卷（見本院卷第六十五頁、第九十八頁），是本件
      支票要與上開其餘三案件之支票偽造者，應屬無關。又證人邱志揚於本院前審
      證稱：「（你們認得本案0000000號支票上字跡是誰的？）和我使用過
      一萬三千元那一張字跡相像。」云云（見本院上訴卷第一一三頁），然此為證
      人本人主觀之判斷，自難採為系爭支票非被告所完成之證據。而本院向台灣彰
      化地方法院檢察署函查是否執行上開0000000號支票原本之沒收，據該
      署八十九年二月二十九日彰檢盛執丁執他字第七二三八號函復：「本署八十
      二年度執他字第一七七二號邱志揚偽造有會證券案，經調閱該案卷查無執行沒
      收支票（支票號碼：0000000）之資料」（見本院卷第六十一頁），再
      傳喚證人即該紙支票提示人乙○○查證，惟該證人因已於八十三年間中風，行
      動、語言均有障礙而無法到庭，有信函附殘障手冊影本在卷可按（見本院卷第
      七十一、七十二頁）。是依上述說明，本院歷審調查結果，均未能證明該支票
      確實被告所填載完成，本案自八十一年五月間警局偵辦起，迄今更(四)審，已近
      八年，當年證據因逸失而難以查證，惟無論該支票是否為被告所填載完成，因
      被告主觀上既乏偽造有價證券再持以行使之犯意，如前所述，即不能以該罪責
      相繩。
四、綜上所述，被告所辯其未有侵占及偽造支票之犯行尚堪採信，公訴意旨據以起訴
    之證據不能證明被告有侵占遺失物及偽造有價證券之犯行，此外復查無其他確切
    證據足以證明被告有此犯行，是被告犯罪係屬不能證明，原審疏未詳查遽予論罪
    科刑，容有未洽，檢察官上訴意旨指摘原判決量刑過輕為不當，固無理由，惟原
    判決既有未當應由本院予以撤銷，另為無罪之諭知。
據上論斷，應依刑事訴訟法第三百六十九條第一項前段、第三百六十四條、第三百零
一條第一項，判決如主文。
本案經檢察官甲○○到庭執行職務。
中      華      民      國    八十九    年      四      月     十五     日
                                  台灣高等法院台中分院刑事第七庭
                                        審判長法  官  林  榮  龍
                                              法  官  趙  春  碧
                                              法  官  江  錫  麟
右正本證明與原本無異。
檢察官得上訴。
如不服本判決應於收受送達後十日內向本院提出上訴書狀，其未述上訴之理由者並
得於提起上訴後十日內向本院補提理由書（均須按他造當事人之人數附繕本）。
                          書記官  謝  雅  惠
中      華      民      國    八十九     年      四       月     十八   日
                                                                        Ｏ


司法院資訊處製作；財團法人民間司法改革基金會備份。
